【裁判字號】    90,交上訴,15
【裁判日期】    901128
【裁判案由】    過失致死
【裁判全文】
臺灣高等法院花蓮分院刑事判決                      九十年度交上訴字第一五號
    上  訴  人  臺灣花蓮地方法院檢察署檢察官
    被      告  乙○○
右上訴人因被告過失致死案件，不服臺灣花蓮地方法院九十年度交訴字第一號中華民
國九十年八月十三日第一審判決（起訴案號：臺灣花蓮地方法院檢察署八十九年度偵
字第三四五０號）提起上訴，及台灣花蓮地方法院檢察署於提起上訴後移送併案審理
（併辦案號：該署九十年度偵字第二四三一號），本院判決如左：
    主  文
上訴駁回。
    理  由
一、台灣花蓮地方法院檢察署檢察官在原審之公訴意旨略以：被告乙○○係花蓮汽車
    客運股份有限公司營業大客車司機，為從事汽車駕駛業務之人，於民國八十九年
    十月二十七日十一時許，駕駛車牌ＦＪ－四一六號之營業大客車，沿台八線中橫
    公路由花蓮往梨山方向行駛，途經同路段一六五公里八百公尺處，理應注意車前
    狀況，隨時採取必要之安全措施及汽車不得駛出雙黃線之規定；而依當時情形，
    又無不能注意之情事，竟於通過上開路段時，疏未留意車前狀況及雙黃線標線之
    警示，隨時為停車或迴避之準備，適於同一時、地，王志遠駕駛車牌ＲＣ－一九
    ０九號自用小客車，由台中縣草屯鎮出發往花蓮方向行駛，因未注意車前狀況並
    於雙黃線超車而駛入對向車道（即被告之車道），致兩車對撞，王志遠當場死亡
    ；因認被告涉有刑法第二百七十六條第二項業務過失致死罪嫌云云。
二、按犯罪事實應依證據認定之，無證據不得推定其犯罪事實；又不能證明被告犯罪
    者，應諭知被告無罪之判決，刑事訴訟法第一百五十四條、第三百零一條第一項
    分別定有明文。公訴人認被告涉犯右揭罪嫌，無非係以被告之自白、證人陳姿吟
    、甲○○、丙○○之證詞，及道路交通事故調查報告表、現場照片、王志遠交通
    事故死亡案報告書、勘驗筆錄、死亡證明書等為其主要論據。
三、訊據被告乙○○堅決否認有業務過失致死之犯行，於原審及本院辯稱：當時伊甫
    從隧道出來，被害人王志遠車速甚快，並在雙黃線上超車，佔用伊車道，伊根本
    無法閃避，才會發生車禍，縱使伊所駕駛之大客車車輪不壓在雙黃線上，被害人
    仍會撞到大客車，結果並無法避免等語。經查在偵查中當檢察官問及被告本人：
    「是否有過失？」時，被告雖簡要答稱：「有。」（見相驗卷第二十七頁），然
    據其於警訊中所供明之車禍原委，係稱：伊由東向西往梨山方向，且上坡，時速
    約四十公里，對方是由西向東往花蓮方向，是下坡路段，因對方超車，且該路段
    是彎路，才發生對撞，伊係在十公尺左右，看到對方超前方車輛，伊有踩煞車，
    煞車痕為四．三公尺，伊想閃對方都已來不及等語（見相驗卷第六至八頁、第十
    一頁），可見其在警訊中並未坦承有何過失，況被告自白雖可作為證據，然不得
    作為有罪判決之唯一證據，仍應調查其他必要之證據，以察其是否與事實相符，
    亦即被告於偵查中雖自稱其有過失，但仍應就事實上有無過失詳加調查，非可憑
    其個人主觀上對過失有無之責任評價，即遽為不利於被告之認定。又按刑法上之
    過失犯，以行為人對於結果之發生，應注意，並能注意，而不注意為成立要件。
    而查本件車禍發生當時，被告係駕駛營業大客車甫從隧道口出來，大燈猶未關閉
    ，被害人則駕駛自用小客車由一下坡彎道疾速駛來，並嚴重超越雙黃線，約三分
    之二以上之車體均在被告車道上，而與被告所駕駛之大客車迎面對撞，被告所駕
    大客車之左側前後車輪則均壓在雙黃線上，被告大客車之右後輪煞車痕約四公尺
    ，被害人小客車之煞車痕，左後輪約七‧九公尺，右後輪約八‧九公尺等情，有
    車禍現場照片二十四幀及道路交通事故調查報告表乙紙附卷可稽（惟該報告表上
    之事故現場圖所繪製之雙方汽車相關位置並非精確，致與現場照片所呈現者稍有
    不符，自應以現場照片所示者為準，併此說明）。再證人即坐在被害人汽車駕駛
    座右側座位之丙○○於警訊中證稱：當時（王志遠）要超前方自小客車，對向車
    道有一部客運車，伊抬頭一看，就撞到對向大客車（見相驗卷第十五頁）及於本
    院審理時又證稱：「他（指王志遠）當時的車速約六、七十公里，我們前面有一
    部（自小客）車，速度很快，我們一直注意前面那部車。」（見本院審判筆錄第
    四頁）各等語；且參酌被告大客車之右後輪煞車痕與被害人小客車之右後輪煞車
    痕相加共約十二‧九公尺，亦足徵被告所辯：係在十公尺左右始看到被害人之小
    客車乙節，尚堪信實。又依汽車行駛距離及反應距離一覽表所載，時速四十公里
    之行車速度，每秒行駛距離約為十二‧五公尺，反應距離為八‧三二公尺；既肇
    事路段位在隧道口與彎道中間，被告甫由隧道口出來，而其前方又係一彎道，勢
    必無法看見彎道前方之汽車行駛狀況，是其並無應注意車前狀況而未注意之情事
    ；又其在約十公尺前，突見由彎道轉出並逆向高速行駛在其車道上之被害人，稽
    之被告於肇事當時之車速確實未超過時速四十公里，亦有該車之車速紀錄卡乙紙
    附於本院卷可稽，依上開反應距離一覽表所示，其反應距離為八‧三二公尺，是
    被告立即踩煞車後，仍閃避不及而與被害人小客車相撞（因被害人亦須有反應距
    離），實難認其未盡注意義務而有任何過失可言。再者，被告大客車之左側前後
    車輪雖均壓在雙黃線上，然此僅為道路交通安全規則之違反，非謂一有違反上開
    交通規則之情形，便可輕率認定被告有所過失，蓋過失犯之認定，基本上仍應符
    合「應注意能注意而不注意」之成立要素，已如前述。追究本件車禍發生之原因
    ，實為被害人於行經下坡彎道時，跨越分向限制線（即雙黃線），並嚴重侵入來
    車道（即被告之車道），致被告突見上開狀況時已反應不及，因而兩車對撞；故
    縱使被告所駕駛大客車之左側前後車輪未壓在雙黃線上，車禍仍不免發生，結果
    亦無從避免，是不能僅以被告上開違反交通規則之行為，即認被告就車禍之發生
    應負過失責任。台灣省花東區車輛行車事故鑑定委員會花鑑字第九００一六一號
    鑑定意見書雖認：「被害人駕駛自用小客車行經彎道、坡路，跨越中心分向限制
    線，侵入來車道違規超車，為肇事主因；被告駕駛營業大客車，跨於中心分向限
    制線上行駛，為肇事次因」（見原審卷第二十五、二十六頁）；惟其就被告大客
    車跨越中心分向限制線僅有左側前後車輪壓在線上，縱未壓線，車禍仍不免發生
    之部分，疏未斟酌，因而無從以該鑑定意見書作為認定被告有無過失之依據。台
    灣省車輛行車事故覆議鑑定委員會府覆議字第九００九九二號覆議意見書即認為
    ，以被害人及被告兩車跨過分向限制線之寬度，被告大客車如在未跨線之情況下
    ，被害人小客車亦會撞及被告車輛，及被害人於彎道、坡路，跨越分向限制線侵
    入來車道，與對向來車撞及，而認被害人為本件車禍之肇事原因，被告則無肇事
    因素。是被告並無過失甚為明確。至證人陳姿吟係被害人之配偶、甲○○則係被
    害人之父，立場已失之客觀，且車禍發生當時，其二人並不在場，是其等證詞並
    不能證明被告有無過失；而被害人之交通事故死亡案報告書、勘驗筆錄、死亡證
明書等件則只能證明被害人係因本件車禍而死亡，亦無從作為認定被告有無過失
    之憑據。此外，復查無其他積極證據足認被告涉有公訴人所指之業務過失致死犯
    嫌，原審因依上開說明，對被告為無罪之諭知，認事用法，俱無違誤；檢察官上
    訴論旨仍認被告有注意車前狀況之義務及其車輪壓線容有過失，而指摘原判決不
    當，求予撤銷改判，尚不能認為有理由，應予駁回。
四、至檢察官於本院移送併辦之九十年度偵字第二四三一號被告涉嫌過失傷害乙案，
    認被告於本件車禍發生時，同時導致被害人所駕駛汽車上之乘客丙○○受傷（案
    經葉某提起告訴），而與本案有想像競合犯之裁判上一罪關係，惟因本案既維持
    原審諭知被告無罪之判決，是本院就該併案部分自無從予以審究，爰退回檢察官
    另行偵辦，附此敘明。
據上論斷，應依刑事訴訟法第三百六十八條，判決如主文。
本案經檢察官邱雲昌到庭執行職務。
中      華      民      國      九十      年    十一    月    二十八    日
                                  審判長法官   吳  鴻  章
                                        法官   林  慶  煙
                                        法官   張  健  河
右正本證明與原本無異。
如不服本判決，應於判決送達後十日內向本院提出上訴狀，其未述理由者，並應於
提出上訴狀後十日內向本院補提理由狀（須附繕本）。
                                      書記官   鄧  瑞  雲
中      華      民      國      九十      年    十一    月    二十八    日


司法院資訊處製作；財團法人民間司法改革基金會備份。
